臺灣士林地方法院刑事判決　　　　　　　95年度易字第1387號
公　訴　人　臺灣士林地方法院檢察署檢察官
被　　　告　乙○○
上列被告因詐欺案件，經檢察官提起公訴（95年度偵字第7424號
），本院判決如下：
    主  文
乙○○幫助連續意圖為自己不法之所有，以詐術使人將本人之物
交付，處有期徒刑伍月，如易科罰金，以銀元佰元（即新台幣
玖佰元）折算壹日。
    事  實
一、乙○○明知將金融機構之存摺、提款卡及密碼等資料交付予
    他人，可預見取得其存款帳戶之人將用於不法用途，竟仍基
    於縱他人以其金融帳戶實施詐欺，亦不違其本意之幫助詐欺
    之犯意，於民國（下同）94年1 月17日後至94年10月14日前
    之某日，在不詳地點，將其前於94年1 月17日，在台北市○
    ○○路○ 段46號臺灣中小企業銀行（下稱臺灣中小企銀）吉
    林分行，申請開立帳號第00000000000 號之帳戶、提款卡及
    密碼，以不詳之代價出售予姓名年籍不詳之成年人。嗣該姓
    名年籍不詳之人即與其他不詳年籍、姓名之成年人基於意圖
    為自己不法所有之概括犯意聯絡，共組詐欺集團，連續為下
    列犯行：
(一)於94年10月14日中午12時許，以「何瓊媛」、綽號「小媛」
    之名義，連結上網至雅虎奇摩拍賣網站之「美容保健網站」
    佯稱係賣家，刊登出售「賀寶芙奶昔」的營養瘦身食品之訊
    息，供不特定人上網購買，並以「yuna0000000@yahoo.com.
    tw」電子信箱、手機門號0000000000號作為聯絡之用。嗣甲
    ○○上網瀏覽該則訊息後，以新台幣（下同）5,560 元標購
    上開瘦身食品數瓶，該詐騙集團某成員遂寄發電子郵件佯稱
    甲○○已標得上開商品為餌，致使甲○○陷於錯誤，依上開
    聯絡電話與「小媛」聯繫，並於同日13時許，依「小媛」之
    指示前往台北市○○○路、中山北路口之「福客多商店」內
    之自動櫃員機，將5,560 元款項匯至乙○○上開臺灣中小企
    銀帳戶內。嗣因甲○○遲未收到其所購買之上開營養瘦身食
    品，發覺有異，始知遭到詐騙。
(二)於94年10月16日12時許，以「何瓊媛」、綽號「小媛」之名
    義，連結至上開同一網站佯稱係賣家，刊登出售營養食品之
    訊息，供不特定人上網購買，並以上開電子信箱及手機門號
    作為聯絡之用。嗣林鈺琪上網瀏覽該則訊息後，標購上開營
    養食品數瓶，該詐騙集團某成員遂寄發電子郵件佯稱林鈺琪
    已標購得上開商品為餌，致使林鈺琪陷於錯誤，依電子郵件
    之指示，於同日19時39分許，以網路自動櫃員機操作轉帳3
    萬元至乙○○上開臺灣中小企銀銀行帳戶內。嗣因林鈺琪遲
    未收到其所購買之上開瘦身食品，發覺有異，始知遭到詐騙
    。
二、案經臺北縣政府警察局新莊分局報告臺灣板橋地方法院檢察
    署檢察官呈請臺灣高等法院檢察署檢察長令轉臺灣士林地方
    法院檢察署檢察官偵查起訴。
    理　由
一、按被告以外之人於審判外之言詞或書面陳述，除法律有規定
    者外，不得作為證據；又被告以外之人於審判外之陳述，雖
    不符合同法第159 條之1 至第159 條之4 之規定，但經當事
    人於審判程序同意作為證據，法院審酌該言詞陳述或書面陳
    述作成時之情況，認為適當者，亦得為證據。當事人、代理
    人或辯護人於法院調查證據時，知有第159 條第1 項不得為
    證據之情形，而未於言詞辯論終結前聲明異議者，視為有前
    項之同意，刑事訴訟法第159 條第1 項及第159 條之5 分別
    定有明文。查本判決下列所引用之各該被告以外之人於審判
    外之陳述（包含書面陳述），雖屬傳聞證據，惟當事人於本
    院準備程序及審判期日中均表示同意作為證據方法而不予爭
    執，且迄至言詞辯論終結前亦未再聲明異議，本院審酌上開
    證據資料製作時之情況，尚無違法不當及證明力明顯過低之
    瑕疵，亦認為以之作為證據應屬適當，故揆諸前開規定，爰
    逕依刑事訴訟法第159 條之5 規定，認前揭證據資料均有證
    據能力，先予敘明。
二、訊據被告乙○○，固坦承曾申請開立上開金融機構活期存款
    帳戶之事實，惟矢口否認有何幫助詐欺之犯行，辯稱：該等
    帳戶係伊於聰泰科技開發股份有限公司（下稱聰泰公司）上
    班時公司代伊申請，並非伊親自前往銀行開立，且公司並無
    將存摺給伊云云。惟查：
(一)被害人甲○○、林鈺琪，如何於上開時、地，因遭綽號「小
    媛」之人以渠等標得營養食品為餌，致渠等因而陷於錯誤，
    乃將款項匯至被告上開銀行帳戶，因而受有損害等情，業據
    被害人甲○○於警詢時（見臺灣板橋地方法院檢察署95年度
    偵字第11104 號卷第7 頁至第9 頁）、被害人即證人林鈺琪
    於警詢時及偵查中（見臺灣士林地方法院檢察署95年度偵字
    第7424號卷第8 頁至第9 頁、第48頁至第49頁）指證綦詳；
    並有被害人甲○○提供之中國信託銀行城東分行帳號000000
    000000號存摺內頁交易明細（附於臺灣板橋地方法院檢察署
    95年度偵字第11104 號卷第14頁）、雅虎奇摩拍賣網頁影本
    3 紙（附於同上偵卷第10頁第12頁）、被害人林鈺琪提供之
    雅虎奇摩拍賣付款明細1 紙（附於臺灣士林地方法院檢察署
    95年度偵字第7424號卷第19頁）、雅虎奇摩拍賣網頁得標訊
    息及電子郵件列印資料共6 紙（附於同上偵卷第13頁至第17
    頁）、臺灣中小企銀吉林分行95年6 月27日95吉林字第0015
    82號函附被告乙○○之開戶印鑑卡及資金往來明細（附於同
    上偵卷第27頁至第29頁）等附卷可稽，足證被告在臺灣中小
    企銀確有開設上開帳戶及被害人甲○○、林鈺琪確有匯款之
    事實，應甚明確，堪予認定。
(二)訊據被告雖矢口否認出售其上開臺灣中小企銀吉林分行帳號
    第00000000000 號之帳戶之存摺、提款卡及密碼供詐騙集團
    成員使用，並辯稱上情，然查，被告對於是否曾持有上開臺
    灣中小企銀吉林分行帳戶，抑或持有後而自行丟棄乙節，前
    後供述多有矛盾不符之處，於警詢中先供稱：前揭帳戶是94
    年1 月間伊到聰泰公司上班時，公司會計要伊提供身分證、
    健保卡、印鑑，並填寫資料後代為申請，伊沒有印象公司有
    無將該本存摺交給伊，嗣改稱：伊確定該存摺係伊於94 年8
    月底自行丟掉云云（均見臺灣板橋地方法院檢察署95年度偵
    字第11104 號卷第5 頁），於偵查中則稱：前揭帳戶係伊到
    聰泰公司上班，有人來公司幫伊辦理，由伊親自到銀行領該
    帳戶，薪水匯至該帳戶後伊有把它領掉，至於是用提款卡還
    是填單據伊忘了，領完錢後存摺則放在家中存摺的集中箱子
    內，後來搬家時陸續丟掉了云云（見臺灣士林地方法院檢察
    署95年度偵字第7424號卷第31頁），於本院準備程序時先稱
    ：本件銀行帳戶是伊在聰泰公司上班時把申請資料交給會計
    ，到離職前，該公司均未將存摺、提款卡交給伊，且因伊在
    該公司工作不到1 星期，所以沒有領到薪水，伊確定從來沒
    有持有該本存摺、提款卡云云（見本院95年11月30日準備程
    序筆錄第2 頁），是其供詞前後反覆，已顯見其臨訟飾詞矛
    盾之情，再者，金融機構交付設帳存戶使用之存摺、金融卡
    或提存款密碼等文件或資料，內含申請帳號使用者之個人財
    務資料，一般人亦均有應妥善保管上開文件資料而不隨意交
    付他人使用，以免個人資料遭盜用或存款遭盜領之認識，而
    本件被告係因公司薪資轉帳所需而申請開立上開帳戶，衡情
    於其交付申請文件予公司會計人員後，理應向會計人員確認
    是否已申請開立完成，並索取帳戶存摺及提款卡，以便日後
    用以確認薪資是否入帳或進而提領使用，然被告卻以工作未
    滿1 星期即離職，依公司規定並無薪資為由，而未向公司確
    認是否已完成申請開立上開銀行帳戶，抑或索回申請開立上
    開銀行帳戶之資料，此等舉措實有悖於常情，況參酌聰泰公
    司新進員工於到職後，公司即會在臺灣中小企銀吉林分行開
    立薪資轉帳並於辦妥後交付存摺、提款卡及密碼，且開戶資
    料全送交銀行辦理，而被告當月薪水15,726元以轉帳方式匯
    入其薪資轉帳戶乙節，亦有該公司96年1 月5 日96聰財字第
    1 號函（附於本院卷）附卷足憑，核與被告上開帳戶交易明
    細相符，又依前揭交易明細所示，該筆94年2 月3 日薪資轉
    帳於同日即以ATM 提款方式在該行領出，綜上各情參互以析
    ，堪認被告確有取得聰泰公司為其開立之上開行銀行帳戶，
    且提領使用，嗣該銀行帳戶遭不詳詐騙集團使用，顯係被告
    於94年10月14日前某日，以不詳之代價出售予該集團成員使
    用甚明，被告上開所辯，洵無足採。至被告雖另辯稱：伊去
    年年收入70萬至80萬，實無必要賣帳戶云云，縱其所言為真
    ，然年收入之多寡與是否出售帳戶供他人使用，顯非必然，
    是被告此部分所辯，並不足為有利其認定之依據。從而，
    本件事證明確，被告犯行可以認定，應依法論科。
三、被告行為後，94年2 月2 日修正公布之刑法已於95年7 月1
    日生效施行，其中第2 條第1 項「行為後法律有變更者，適
    用行為時之法律。但行為後之法律有利於行為人者，適用最
    有利於行為人之法律」之規定，係規範行為後法律變更所生
    新、舊法律比較適用之準據法，並非刑法實體法律，自不生
    行為後法律變更之比較適用問題，故刑法修正施行後，應適
    用該修正後之第2 條第1 項之規定，依「從舊、從輕」之原
    則比較新、舊法律之適用；又比較新舊法時，應就罪刑有關
    之共犯、未遂犯、想像競合犯、牽連犯、連續犯、結合犯，
    以及累犯加重、自首減輕暨其他法定加減原因（如身分加減
    ）與加減例等一切情形，綜其全部罪刑之結果而為比較後，
    再適用有利於行為人之法律處斷，而不得一部割裂分別適用
    不同之新、舊法（最高法院24年上字第4634號、29年上字第
    964 號判例意旨及最高法院95年度第8 次刑事庭會議決議參
    照）。經查：
(一)關於幫助犯：修正前刑法第30條係規定：「幫助他人犯罪者
    ，為從犯。雖他人不知幫助之情者，亦同。從犯之處罰，得
    按正犯之刑減輕之。」，而修正後之刑法第30條則規定：「
    幫助他人實行犯罪行為者，為幫助犯。雖他人不知幫助之情
    者，亦同。幫助犯之處罰，得按正犯之刑減輕之。」，觀諸
    修正前後幫助犯之規定，僅有文字之修正，無關成立幫助犯
    內容刑罰之實質變更，不屬法律之變更，應逕適用修正後之
    規定，無須比較適用，先予敘明。
(二)關於連續犯：修正前刑法第56條有關「連續數行為而犯同一
    之罪名者，以一罪論，但得加重其刑至二分之一」之連續犯
    規定，經修正刪除，此刪除雖非犯罪構成要件之變更，但顯
    已影響行為人刑罰之法律效果，自屬法律有變更，仍應依新
    法第2 條第1 項規定比較新、舊法，而被告係幫助犯，乃從
    屬於正犯而成立，按正犯之刑而處罰，故正犯論以連續犯對
    其較為有利。
(三)關於罰金刑：刑法第339 條第1 項詐欺取財罪，其法定刑有
    關罰金部分為（銀元）1000元以下罰金。查刑法分則編各罪
    所定罰金刑之貨幣單位原為銀元，修正前刑法第33條第5 款
    規定：「罰金：1 元（銀元）以上。」，而依罰金罰鍰提高
    標準條例規定，就72年6 月26日前修正之刑法部分條文罰金
    數額提高2 至10倍，其後修正者則不提高倍數，並依現行法
    規所定貨幣單位折算新臺幣條例規定，以銀元1 元折算新臺
    幣3 元。修正後刑法第33條第5 款規定：「罰金：新臺幣
    1000元以上，以百元計算之。」，刑法第33條第5 款所定罰
    金貨幣單位經修正為新臺幣後，刑法分則各罪所定罰金刑之
    貨幣單位亦應配合修正為新臺幣，為使刑法分則編各罪所定
    罰金之最高數額與刑法修正前趨於一致，乃增訂刑法施行法
    第1 條之1 ：「中華民國94年1 月7 日刑法修正施行後，刑
    法分則編所定罰金之貨幣單位為新臺幣。94年1 月7 日刑法
    修正時，刑法分則編未修正之條文定有罰金者，自94年1 月
    7 日刑法修正施行後，就其所定數額提高為30倍。但72年6
    月26日至94年1 月7 日新增或修正之條文，就其所定數額提
    高為3 倍。」。從而，刑法修正後刑法分則編各罪所定罰金
    刑之最高數額，適用刑法施行法第1 條之1 之規定後，並無
    不同，即對被告並無有利或不利之情形；惟修正後刑法第33
    條第5 款所定罰金刑最低數額，較之修正前提高，自以修正
    前刑法第33條第5 款規定有利於被告。
(四)綜上，本件經綜合觀察全部罪刑比較之結果，依修正後刑法
    第2 條第1 項前段規定，適用修正前刑法第56條、第33條第
    5 款之規定，對被告較有利，自應全部適用修正前刑法相關
    規定而為論科。
四、論罪科刑：
(一)按設定金融存款帳戶，事關存戶個人財產權益之保障，與存
    戶之印鑑章、提款卡結合，其專屬性、私密性更形提高，除
    非本人或與本人具密切之關係者，難認有何理由可自由流通
    使用該存摺、印章、提款卡，一般人亦均有應妥為保管存摺
    、印鑑章、提款卡，以防止被他人冒用之認識，縱有特殊情
    況偶有將存摺、印鑑章、提款卡交付他人之需，亦必深入瞭
    解其用途後再行提供以使用，恆係吾人日常生活經驗與事理
    ；且金融帳戶為個人理財之工具，申請開設金融帳戶並無任
    何特殊之限制，一般民眾皆可以存入最低開戶金額之方式申
    請開戶，一個人可以在不同之金融機構申請多數之存款帳戶
    使用，並無何困難，此乃眾所週知之事實，則依一般人之社
    會生活經驗，苟見非親非故之人不以自己名義申請開戶，反
    而以出價蒐購或租用之方式向他人蒐集金融機構帳戶供己使
    用，衡情當知悉蒐集金融帳戶者，係將所蒐集之帳戶用於從
    事財產犯罪。況觀諸現今社會上，詐騙者蒐購人頭帳戶，持
    以作為信貸、手機簡訊詐欺之事，常有所聞，出賣或出借帳
    戶予非親非故之人，受讓人係為從事財產犯罪，已屬人盡皆
    知之事。本件被告乙○○明知存摺、提款卡、提款密碼等有
    關個人財產、身分之物品，若淪落於不明人士手中，極易被
    利用為與財產有關之犯罪工具，竟願以不詳之對價，將其存
    摺等物交付予與其於身分上不具密切關係之人，顯然對於該
    帳戶將作為不法使用，有所認知，是雖卷內事證並無積極證
    據證明被告知悉實施詐欺者將如何犯罪，而無法於本件認定
    被告有實施詐欺犯行之共同犯意聯絡，但被告既對金融帳戶
    交付他人使用，可能遭持以從事財產犯罪有所認知，其有幫
    助他人犯詐欺罪之意甚明。又按刑法上之幫助犯，係對於犯
    罪與正犯有共同之認識，而以幫助之意思，對於正犯資以助
    力，而未參與實施犯罪之行為者而言（最高法院75年度台上
    字第1509號、88年度台上字第1270號判決亦同此意旨）。是
    以，如未參與實施犯罪構成要件之行為，且係出於幫助之意
    思提供助力，即屬幫助犯，而非共同正犯。是核被告所為，
    係幫助犯刑法第339 條第1 項詐欺取財罪。
(二)又按連續幫助與幫助連續原屬有別，如基於概括犯意，多次
    幫助他人犯罪，為連續幫助；如以一幫助行為，幫助他人連
    續犯罪，則為幫助連續，就幫助犯言，僅有一次之犯罪行為
    （最高法院86年度台上字第5680號判決可資照）。本件被告
    基於幫助詐欺之犯意，一次提供其所有之上開銀行存摺、提
    款卡、提款密碼予詐騙集團成員之成員，是被告僅有一次幫
    助犯罪行為；又該詐騙集團利用被告之幫助，基於意圖為自
    己不法之所有之概括犯意，連續多次施用詐術使甲○○、林
    鈺琪陷於於錯誤，因而匯款至被告所提供之上開銀行帳戶內
    ，屬時間緊接，且觸犯構成要件相同之罪名，該詐騙集團顯
    為連續犯，故被告應論以幫助連續詐欺取財一罪；再其行為
    僅止於幫助，爰依刑法第30條第2 項之規定，按正犯之刑減
    輕之。爰審酌被告提供其所有之金融帳戶存摺、提款卡、提
    款密碼予不法詐騙集團使用，所為已影響社會正常交易安全
    ，增加被害人尋求救濟之困難，並使犯罪之追查趨於複雜，
    危害社會甚鉅，暨其犯罪動機、目的、手段、生活狀況、智
    識程度，犯後仍矢口否認犯行，並無悔意等一切情狀，（依
    最高法院95年度第8 次刑事庭會議決議六、 (一)之 意旨，
    修正後刑法第57條之規定，為法院就刑之裁量審認標準見解
    之明文化，非屬法律之變更，無新舊法比較適用之問題），
    量處如主文所示之刑，而修正前刑法第41條第1 項前段規定
    ：「犯最重本刑為5 年以下有期徒刑以下之刑之罪，而受6
    個月以下有期徒刑或拘役之宣告，因身體、教育、職業、家
    庭之關係或其他正當事由，執行顯有困難者，得以1 元以上
    3 元以下折算1 日，易科罰金。」，而被告行為時之易科罰
    金折算標準，依95年7 月1 日修正條文施行前罰金罰鍰提高
    標準條例第2 條之規定（該條業經總統於95年5 月17日公布
    刪除，並自95年7 月1 日失效），就其原定數額提高為100
    倍折算1 日，則被告行為時之易科罰金折算標準，應以銀元
    100 元至300 元折算1 日，經折算為新臺幣後，係以新臺幣
    300 元至900 元折算為1 日；惟修正後之刑法第41條第1 項
    前段則規定：「犯最重本刑為5 年以下有期徒刑以下之刑之
    罪，而受6 個月以下有期徒刑或拘役之宣告者，得以新臺幣
    1000元、2000元或3000元折算1 日，易科罰金。」，比較修
    正前後之易科罰金折算標準，以適用修正前刑法第41條第1
    項前段之規定有利於被告，應依該規定諭知易科罰金之折算
    標準。至公訴人求處被告有期徒刑7 月，本院認尚屬過重，
    且上開刑度已足資被告警惕，附此敘明。
據上論斷，應依刑事訴訟法第299 條第1 項前段，刑法第2 條第
1 項前段、第30條第2 項、第339 條第1 項、修正前刑法第41條
第1 項前段，刑法施行法第1 條之1 ，修正前罰金罰鍰提高標準
條例第2 條，現行法規所定貨幣單位折算新台幣條例第2 條，判
決如主文。
本案經檢察官方祥鴻到庭執行職務。
中　　華　　民　　國　　96　　年　　5 　  月　　16  　日
                  刑事第五庭審判長法  官  周政達
                                  法  官  汪梅芬
                                  法  官  楊迺伶
以上正本證明與原本無異。
如不服本判決，得自收受送達之日起10日內，向本院提起上訴。
                                  書記官  陳淑琪
中　　華　　民　　國　　96　　年　　5 　  月　　16  　日
附錄本案論罪科刑法條全文：
刑法第339條第1項
意圖為自己或第三人不法之所有，以詐術使人將本人或第三人之
物交付者，處5 年以下有期徒刑、拘役或科或併科1 千元以下罰
金。
